【裁判字號】    95,上,79
【裁判日期】    950815
【裁判案由】    當選無效
【裁判全文】
臺灣高等法院臺南分院民事判決  95年度上字第79號
上  訴  人  甲○○
被 上 訴人  丁○○○○○○○○
法定代理人  丙○○
被上訴人    乙○○
上列當事人間請求當選無效事件，上訴人對於中華民國95年2月
21 日臺灣嘉義地方法第一審判決（94年度訴字第580號）提起上
訴，本院於95年8月1日言詞辯論終結，判決如下：
    主  文
上訴駁回。
第二審訴訟費用由上訴人負擔。
    事  實
甲、上訴人方面：
一、聲明：求為判決：原判決廢棄。確認被上訴人丁○○○○○
    ○○○（以下稱老人會）於94年9月11日召開之第8屆臨時會
    員大會所為被上訴人乙○○保障名額當選之理事無效。
二、陳述：除與原判決記載相同者引用之外，補稱：
  (一)依老人會章程第13條規定：「本會設理事15人，監事5人，
    候補監事1人，均由會員大會就會員中以無記名連記法選任
    之。被選人不以出席者為限，以得票較多者當選。但理事產
    生方式應有各村會員人數50人以上之村設置保障名額，以平
    均各地區均有幹部方便會員聯繫。」依此條意旨，顯在保障
    會員在50人以上之村，故村民未有50人以上之村，則不在保
    障之列。又會員之會籍，應以戶籍記載者為準，否則上開保
    障名額規定之意旨，將喪失殆盡。
  (二)依章程規定，老人會會員之戶籍均在梅山鄉，並無所謂各村
    會籍，其理、監事選舉亦為全鄉為選區，並無各村之分。會
    員林賴秀鳳其戶籍既不在過山村，當然不應列入過山村之會
    員人數，則該村會員僅49人，不符合保障名額之規定。
三、證據：援用原審所提證據。
乙、被上訴人方面：
一、聲明：求為判決：駁回上訴。
二、陳述：除與原判決記載相同者引用之外，補稱：
    會員之戶籍資料，因為涉及個人隱私，戶政事務所不准私人
    或團體查詢。林賴秀鳳之會員資格，因其原先係在過山村加
    入，雖其後已遷移，但其未向本會申報，老人會不知悉其已
    遷戶籍之事。
三、證據：援用原審所提證據。
丙、本院依職權向梅山鄉戶政事務所查詢私人團體可否查詢會員
    戶籍。
    理  由
一、上訴人主張：被上訴人老人會於94年9月11日召開會員大會
    ，進行第8屆理事選舉，被上訴人所屬過山村之會員扣除已
    遷移至梅東村之林賴秀鳳僅有49人，依老人會章程規定，並
    無理事保障名額之適用，乃老人會竟以過山村有會員50人，
    認定被上訴人乙○○以保障名額當選為理事，上訴人參與本
    次理事選舉，獲候補第二位，因候補第1名者已書面向老人
    會表示放棄遞補，伊成為候補第1位，若被上訴人乙○○當
    選無效，伊即可遞補，自有確認訴訟之利益，爰求為判決確
    認被上訴人老人會94年9月11日召開之第8屆臨時會員大會認
    定被上訴人乙○○當選理事無效等語。
    被上訴人則以，老人會無權查閱會員之戶籍變動情形，會員
    林賴秀鳳雖已從過山村遷移至梅東村，但遲未通知老人會，
    老人會因而認定林賴秀鳳為過山村之會員，因過山村會員有
    50人，依章程規定，由參選之該村會員即被上訴人乙○○依
    保障名額當選理事，被上訴人老人會之處理應屬合法有效等
    語，資為抗辯。
二、按確認法律關係之訴，非原告有即受確認判決之法律上利益
    者，不得提起之。民事訴訟法第247條第1項前段定有明文。
    又所謂即受確認判決之法律上利益，係指因法律關係之存否
    不明確，致原告在私法上之地位有受侵害之危險，而此項危
    險得以對於被告之確認判決予以除去之者而言，最高法院著
    有42年度台上字第1031號判例可資參照。本件上訴人主張被
    上訴人老人會在梅山鄉過山村僅有會員49人，依該會章程規
    定，各村須有會員50人以上才得保障理事1名，被上訴人老
    人會未扣除已遷出過山村之林賴秀鳳之人數竟以該村有會員
    50人，使該村參選人即被上訴人乙○○以保障名額當選為第
    8屆理事，因其為第8屆候補理事第2順位，第一順位王靜江
    ，已聲明放棄遞補，則如被上訴人乙○○之當選無效，伊即
    可遞補為理事，有其提出之老人會章程（原審卷第25頁）、
    聲明書（原審卷第92頁）為證，依上說明，上訴人提起本件
    確認之訴，有確認之法律上利益，應予准許。
三、上訴人主張，被上訴人老人會於94年9月11日召開會員大會
    ，進行第8屆理事選舉，被上訴人乙○○參選，老人會以過
    山村會員有50人，乙○○以保障名額當選為被上訴人老人會
    第8屆理事，上訴人曾參與該次理事選舉，為補理事第2順位
    ，第1順位為王靜江，王靜江已出具書面聲明放棄遞補，會
    員林賴秀鳳原住嘉義縣梅山鄉過山村其入會會籍設立過山村
    ，91年間遷至同鄉梅東村，94年9月選舉理事時，老人會將
    林賴秀鳳列為過山村會員，若扣除則該村僅49人之事實，為
    兩造所不爭執，並有有其提出之老人會章程、（放棄遞補）
    聲明書、會員名冊、林賴秀鳳戶籍謄本1件為證（原審卷第
    26至30頁、第25頁、第46頁、第60至61頁、第92頁），堪信
    為真實。茲上訴人主張，過山村之會員未滿50人，被上訴人
    乙○○不應受章程所定保障名額之適用，其當選無效，被上
    訴人則否認其主張，並以前開情詞置辯，是本件應審究者，
    乃老人會章程第13條但書規定：「理事產生方式應有各村會
    員人數50人以上之村設置保障名額」，其意何指？
四、查：
    (一)兩造對被上訴人老人會於選舉第8屆理事時，過山村之會
      員人數扣除林賴秀鳳，有49人之事實，並不爭執，且有名
      冊附卷可證（原審卷，第60、61頁）。
    (二)證人林賴秀鳳於原審證稱：「兩年前入會時住過山村9號
      ，過山村是我兒子的家，戶籍於3、4年前已遷至梅東村，
      但仍往來於過山村。被告老人會之通知均有收到，也有參
      加第8屆理事之選舉。會籍設在梅東村或過山村均可。沒
      有想要改會籍，也不知道要改，搬家沒有通知老人會，不
      知道要通知」等語（原審卷第50、51頁），依證人之上開
      證言，其加入被上訴人老人會時，戶籍係在梅東村（原審
      卷第46頁），但當時因住在兒子之過山村家裡，故在過山
      村加入老人會，且依其證言，其會籍設在過山村或梅東村
      均可，即老人會將其列為過山村會員，並無違反其本意。
    (三)依被上訴人老人會章程，就會員之加入或會籍之規定，係
      於第6條規定：「凡在本區域內年滿六十歲之老人，經本
      會會員之介紹，申請加入會員經審查通過後，均得為本會
      會員或永久會員。」，第4條則規定：「本會以嘉義縣梅
      山鄉行政區域為組織區域。會址設於梅山鄉老人文康活動
      中心。」，並無關於會員之會籍應以戶籍地為準之規定。
      茲林賴秀鳳於入會時，既經其擇定在過山村加入，依上開
      說明，即應認其為被上訴人老人會之過山村之會員。
    (四)被上訴人老人會既被動受理林賴秀鳳以過山村老人身分加
      入為會員，會員於加入後即成為永久會員，若會員於梅山
      鄉內遷移戶口時，未向老人會申請改列為其他村之會員（
      會籍異動），被上訴人縱知悉會員有遷移戶籍，亦不得主
      動予以變更。況被上訴人老人會係非法人團體之組織，並
      無權向戶政單位查詢會員之戶籍，已經本院向梅山鄉戶政
      事務所函查，經該戶政事務所表示不受理老人會之查詢會
      員戶籍，且函覆本院表示，93年7月至94年9月間，未曾受
      理老人會查詢會員戶籍之事，有該所二件函文附卷可按（
      本院卷第23、25頁），則被上訴人亦無從知悉林賴秀鳳戶
      籍變動之事，事甚明確。則被上訴人老人會依當時有效之
      會員名冊，認定老人會第8屆理事選舉時，林賴秀鳳係過
      山村之會員，並進而以過山村會員有50人，依章程第13條
      但書規定，認定過山村應有理事保障名額之適用，被上訴
      人乙○○以保障名額當選為理事，於法即無不合。
五、綜上所述，上訴人主張，為不足採，被上訴人抗辯，尚屬可
    信。上訴人請求確認被上訴人老人會於94年9月11日召開之
    第8屆臨時會員大會所為被上訴人乙○○保障名額當選之理
    事無效，請求為無理由，不應准許。原審為上訴人敗訴之判
    決，並無不合。上訴意旨指摘原判決不當，求予廢棄改判，
    為無理由，應予駁回。
六、據上論結，本件上訴為無理由，依民事訴訟法第449條第1項
    、第78條，判決如主文。
中    華    民    國    95    年    8    月    15     日
                  民事第二庭    審判長法  官  丁振昌
                                      法  官  李素靖
                                      法  官  吳上康
上為正本係照原本作成。
如對本判決上訴，須於判決送達後20日內向本院提出上訴狀，未
表明上訴理由者，應於上訴後20日內，向本院提出理由書（須附
繕本）。
中    華    民    國    95    年    8    月    16     日
                                      書記官  易慧玲
                                                 K


司法院資訊處製作；財團法人民間司法改革基金會備份。
